臺灣臺北地方法院民事判決
111年度保險字第52號
原      告  元大商業銀行股份有限公司
                      設臺北市○○區○○○路0段00號1樓  法定代理人  翁健      住同上              
訴訟代理人  李宗益    住雲林縣○○鎮○○路00號                      林國澧    住臺中市○區○○路0段0號0樓
            柯仲宜  
被      告  新光人壽保險股份有限公司

法定代理人  潘柏錚  
訴訟代理人  林材勇律師

上列當事人間請求給付保險契約解約金債權等事件，本院於民國
111年5月26日言詞辯論終結，判決如下：
    主  文
原告之訴駁回。
訴訟費用由原告負擔。
    事實及理由
一、原告起訴主張：訴外人施彩娥積欠其新臺幣（下同）500萬
    元，迄未清償，而施彩娥與被告訂有如附表所示之保險契約
    （下稱系爭保險契約），經本院民事執行處於民國110年7月
    2日對被告核發執行命令扣押系爭保險契約已得領取之解約
    金及現存在之保單價值準備金債權，復於111年1月18日核發
    支付轉給命令（扣除附表編號1、3、6、12，下稱系爭支付
    轉給命令），被告收受系爭支付轉給命令後，竟於同年月28
    日以執行法院不得代施彩娥終止一身專屬之系爭保險契約為
    由聲明異議，惟被告之聲明異議為不實，爰依強制執行法第
    120條之規定，提起本訴。並聲明：被告應給付原告3,471,7
    15元，及自起訴狀繕本送達翌日起至清償日止，按週年利率
    5%計算之利息。　　
二、被告則以：要保人依保險法第119條第1項所得行使之終止權
    ，專屬由其一身行使，債權人不得代位終止，系爭保險契約
    未經債務人（要保人）終止前，執行法院無從依債權人聲請
    ，對未終止保險契約之解約金或保單價值準備金逕為強制執
    行等語置辯。並聲明：原告之訴駁回。　　　
三、得心證之理由
㈠、按人身保險中之生命保險及意外保險，基於人身無價、某些
    生命保險兼具投資性、生命法益及身體健康法益具有一身專
    屬性等因素，無代位權規定之適用（最高法院96年度台上字
    第2323號判決意旨參照）。又人壽保險契約雖係要保人支付
    對價而成立之長期契約，但非僅為要保人之利益而存在，其
    中亦包含保險人、被保險人及受益人等之利益，如認第三人
    得以任意終止有效存續之保險契約，恐將嚴重影響多方利益
    ，此與單純之證券、存款寄託契約、基金贖回、薪資債權等
    財產性質顯不相同，故人壽保險契約是否終止，應屬要保人
    一身專屬之權利，他人不得代為終止保險契約之意思表示。
    況人壽保險之保險標的無法以經濟上利益估定其價值，並非
    單純經濟上債權債務之關係，如因債權債務關係，即有任意
    對於他人之人身保險為得喪變更之權利，無異認為債權債務
    關係價值高於人身價值，而允許因債權債務關係而變動基於
    人身專屬之契約關係，甚至以此作為換價之手段，實非妥適
    。尤以被終止之保險契約，本係有效成立之法律關係，如允
    許某債權人終止他人之有效合法契約，因而產生特定債權優
    先之結果，亦與債權平等之原則相悖。是以，人身保險之要
    保人就保險契約之終止權是否行使，應有自主決定之選擇權
    ，執行法院應無逕為代要保人終止保險契約之權，亦無命保
    險人即保險公司終止保險契約之權（臺灣高等法院暨所屬法
    院105年法律座談會民事類提案第19號研討結果參照）。　
    　 
㈡、原告雖主張：執行法院得本於執行機關權責代施彩娥終止系
    爭保險契約云云。惟按，就債務人對於第三人之金錢債權為
    執行時，執行法院應發扣押命令禁止債務人收取或為其他處
    分，並禁止第三人向債務人清償。前項情形，執行法院得詢
    問債權人意見，以命令許債權人收取，或將該債權移轉於債
    權人。如認為適當時，得命第三人向執行法院支付轉給債權
    人。強制執行法第115條第1、2項定有明文。是核發支付轉
    給命令本身即為執行法院進行換價之方法，由執行法院命第
    三人將扣押之債權向執行法院支付，再由執行法院轉給債權
    人，然並未規定執行法院為核發支付轉給命令，得先行或同
    時終止或解除債務人所訂雙務契約。此與執行法院於拍賣程
    序中係代替債務人踐行其出賣人地位所應遵守之程序之觀念
    不同。且依同法第119條、第120條規定，第三人不承認債務
    人之債權存在而聲明異議時，執行法院應通知債權人，由認
    為第三人聲明異議不實之債權人提起訴訟，以解決雙方爭執
    ，可見執行法院依強制執行法第115條規定為執行時，僅得
    形式審查債務人對於第三人有無金錢債權，不得實體審查債
    務人與第三人間之法律關係，亦無從創設或變更債務人與第
    三人間之實體法律關係。準此，執行法院並無逕代要保人終
    止保險契約之權，亦無命保險人終止保險契約之權。原告此
    部分之主張，不足採憑。　　 
㈢、系爭支付轉給命令主旨略以：「債務人施彩娥對第三人新光
    人壽保險股份有限公司如附表…之保單價值準備金債權，應
    依說明三所示之方式向本院支付轉給債權人…說明三、依強
    制執行法第115條第2項規定辦理」，有系爭支付轉給命令在
    卷可參（見本院卷第59至60頁）。又依保險法第116條第7項
    規定，保險契約終止時，保險費已付足2年以上，如有保單
    價值準備金者，保險人應返還其保單價值準備金。足證保險
    人應於要保人終止保險契約後，始負有給付保單價值準備金
    之義務，以及同法第119條規定，要保人終止保險契約，而
    保險費已付足1年以上者，保險人應於接到通知後1個月內償
    付解約金；其金額不得少於要保人應得保單價值準備金之4
    分之3。從而，保險人應於要保人終止保險契約後，始生保
    單價值準備金及解約金債權債務關係。據此，系爭支付轉給
    命令既未終止系爭保險契約，依上說明，被告即無給付保單
    價值準備金或解約金之義務。又倘系爭支付轉給命令含有終
    止系爭保險契約之意，則本院民事執行處以系爭支付轉給命
    令終止系爭保險契約，揆諸上開說明，亦不生效力，加以遍
    觀全卷，未見施彩娥有終止系爭保險契約之意思表示，則被
    告辯稱：保險契約未經終止前，不生返還保單價值準備金、
    解約金之義務等語，自屬可採。本件保險契約未經終止，則
    原告請求被告給付3,471,715元，及自起訴狀繕本送達翌日
    起至清償日止，按週年利率5%計算之利息，並無理由。
四、綜上所述，施彩娥與被告間所締結之系爭保險契約尚未經終
    止，契約效力仍然存續，核與保險法所定保單價值準備金、
    解約金償付請求權之要件未合，要無終止契約後之保單價值
    準備金、解約金債權可言，則原告主張依系爭支付轉給命令
    請求被告給付3,471,715元暨法定遲延利息，自屬無據，應
    予駁回。
五、本件事證已臻明確，兩造其餘之攻擊或防禦方法及所提證據
    ，經本院詳予斟酌後，認為均不足以影響本判決之結果，自
    無逐一論駁必要。
六、訴訟費用負擔之依據：民事訴訟法第78條。
中　　華　　民　　國　　111 　年　　5 　　月　　31　　日
                  民事第四庭    法　官　蕭涵勻
以上正本係照原本作成。
如對本判決上訴，須於判決送達後20日內向本院提出上訴狀。如
委任律師提起上訴者，應一併繳納上訴審裁判費。
中　　華　　民　　國　　111 　年　　5 　　月　　31　　日
                                書記官  林立原 
附表